【裁判字號】    99,交聲,572
【裁判日期】    991028
【裁判案由】    聲明異議
【裁判全文】
臺灣臺南地方法院交通事件裁定         99年度交聲字第572號
移送機關    交通部公路總局嘉義區監理所臺南監理站
異議人即
受處分人    甲○○
上列異議人即受處分人因違反道路交通管理處罰條例案件，對於
交通部公路總局嘉義區監理所臺南監理站民國99年4月14日所為
之下列裁決處分【處分案號：嘉監南字第裁74-ZDC122135號（
即本院99年度交聲字第572號）、嘉監南字第裁74-ZDC121638
號（即本院99年度交聲字第583號）、嘉監南字第裁74-ZDC121
673號（即本院99年度交聲字第586號）】聲明異議，本院裁定如
下：
    主    文
異議均駁回。
    理  由
一、原處分意旨略以：異議人即受處分人甲○○（下稱異議人）
    駕駛車牌號碼5887-GJ號自用一般小客車，分別於民國99
    年1月29日7時46分、99年1月21日7時45分、99年1月22
    日7時46分許，行經國道一號高速公路北上316公里處時，因
    未依標線指示行車，經內政部警政署國道公路警察局第四警
    察隊新市分隊警員逕行製單舉發車輛所有人，嗣據車輛所有
    人張麗琴陳明該車輛係由異議人駕駛，移送機關即交通部公
    路總局嘉義區監理所臺南監理站（下稱原處分機關）乃以其
    違規事證明確，依道路交通管理處罰條例第33條第1項第13
    款、第63條第1項第1款（原處分漏載第1款）、第85條第1項
    及違反道路交通管理事件統一裁罰基準表之規定，分別對異
    議人裁處新臺幣（下同）3,000元，並記違規點數1點、
    3,000元，並記違規點數1點、3,000元，並記違規點數1點
    等語。
二、本件異議意旨略以：
  (一)該處設計不良，容車量狹隘及分流不當，造成異議人違規及
    權益受損，早上交通尖峰時段，上班北上行駛於該處，欲變
    換到外側車道出口專用道時，見該專用道大排長龍（車陣綿
    延1km至2km），致其無法駛入該專用道，僅能從該處跨越槽
    化線並駛入該專用道之匝道口西向往台南市方向。該出口專
    用道在早上交通尖峰時段，往東向南科方向車流量大，即使
    7時至9時開放限小型車路肩通行，一樣造成路肩車流壅塞同
    時並排擠匝道口西向往台南市方向車流，造成該專用道壅塞
    及停滯，究其因，該專用道當初設計不良、匝道口分流線太
    短及未考量尖峰時段是否足夠容納實際車流量，造成駕駛人
    權益受損及違規，不可完全歸責於異議人。參照高速公路其
    他處之新式設計及適當之分流以國道l號南下仁德路段327公
    里仁德交流道為例，南下行駛在該處之外側車道出口專用時
    ，很明顯及清楚了解該專用道有很長匝道2分流方向，一是
    西向往台南市方向車流，另一向是東向往仁德方向車流，即
    使是交通尖峰時段西往台南方向車流回堵，依然不會影響東
    向往仁德方向車流及侵害該車流之用路人權益。
  (二)依行政罰法第18條第l項「裁處罰鍰，應審酌違反行政法上
    義務行為應受責難程度及所生之影響。」及同法第8條但書
    規定: 「但按其情節，得減輕或免除其處罰」，異議人違規
    之行為，係因該處設計不良、容車量狹隘及分流不當，造成
    異議人不得不違規，不可完全非難於異議人且並未造成交通
    危害，移送機關所為之裁量決定並未妥當合理。另依行政罰
    法第12條「對於現在不法之侵害，而出於防衛自己或他人權
    利之行為，不予處罰。但防衛行為過當者，得減經或免除其
    處罰。」異議人當時於該處受到往東向南科方向車流回堵而
    侵害本身用路權之權利，為防衛自己或避免碰撞他人車輛，
    不得不從該處跨越槽化線，該移送機關所為之裁處決定並非
    適當，與憲法保障人民權利之意旨不符，望能審酌所有客觀
    之事實及採納異議人所主張之正當防衛，減輕或免除對異議
    人之處罰，為此聲明異議等語。
三、按汽車行駛於高速公路、快速公路或設站管制之道路，不遵
    使用限制、禁止、行車管制及管理事項之管制規則而有未依
    標誌、標線、號誌指示行車者，處汽車駕駛人3,000元以上
    6,000元以下罰鍰，並記違規點數1點，道路交通管理處罰條
    例第33條第1項第13款、第63條第1項第1款分別定有明文。
    次按雙白實線設於路段中，用以分隔同向車道，並禁止變換
    車道；槽化線，用以引導車輛駕駛人循指示之路線行駛，並
    禁止跨越，道路交通標誌標線號誌設置規則第149條第1項第
    1款第7目、第171條第1項亦分別規定甚明。
四、經查：
  (一)異議人駕駛車牌號碼5887-GJ號自用一般小客車，分別於上
    開時間，行經國道一號北上316公里處時，欲進入交流道，
    未先變換至出口專用道依序進入，行駛其他車道至匝道口跨
    越槽化線插入連貫車陣進入交流道之違規行為，經舉發機關
    警員逕行製單舉發車輛所有人，嗣因車輛所有人張麗琴陳明
    該車輛係由異議人駕駛，而經原處分機關依法裁處如上所述
    裁罰之事實，有內政部警政署國道公路警察局99年2月24
    日公警局交字第ZDC122135號、99年2月8日公警局交字第
    ZDC121638號、99年2月8日公警局交字第ZDC12 1673號舉
    發違反道路交通管理事件通知單、原處分機關99年4月14日
    嘉監南字第裁74-ZDC122135號、嘉監南字第裁74-ZDC12
    1638號及嘉監南字第裁74-ZDC121673號裁決書各1份、違
    規採證照片附卷可稽，且為異議人所不爭執，是異議人之上
    開違規行為，已可認定。
  (二)至異議人辯稱當時上班尖峰時段，上班北上行駛於該處，欲
    變換到外側車道出口專用道時，見該專用道大排長龍，致其
    無法駛入該專用道，僅能從該處跨越槽化線並駛入該專用道
    之匝道口西向往臺南市方向云云，經查：
    1.按汽車駛離高速公路主線車道擬進入交流道時，應先駛入
      外側車道，再循減速車道逐漸降低速率行駛之，此為高速
      公路及快速公路交通管制規則第18條所明定，且高速公路
      於各入出口匝道均劃有槽化線，藉以區○○○○道與匝道
      之往來車流，以免駕駛人相互爭道而發生壅塞情形，自不
      得任意跨越行駛，此亦為一般行駛於高速公路之汽車駕駛
      人所當知悉，且一旦車道發生壅塞，汽車駕駛人欲進入匝
      道、駛離高速公路時，自應提前變換車道，而不得於接近
      出口處始強行變換車道，以免致本人及其他用路人於危險
      。
    2.本件違規地點國道1號北向316公里臺南系統交流道2公里
      前，於318公里加300公尺處，已設置國道8號（梅花8圖示
      ）及新市、西港2公里之標誌牌，並在國道1號北向317 公
      里加500公尺起設有出口專用道，欲往國道8號、新市、西
      港之車輛，應依規定先行變換到出口專用道後依序駛離一
      節，此有內政部警政署國道公路警察局警察局第四警察隊
      99年5月31日公警四交字第0990471021號函1份附卷可參。
      足見異議人駕駛上開車輛於見國道8號之標誌牌後，欲自
      臺南交流道駛離高速公路，尚有充裕之距離供其減速慢行
      自中間車道預先行駛至外側車道，循序匯入減速車道。而
      觀之本件採證照片所示，上開時、地之高速公路出口匝道
      縱有塞車情形，然其他車輛既能順利自主車道切換至匝道
      ，而僅異議人所駕車輛，不預先行駛外側車道，循序匯入
      減速車道，竟行駛外側車道超越同行排隊欲下交流道之他
      車，直至匝道口槽化線前，始行匯入減速車道，跨越該槽
      化線，是異議人駕駛車輛於上開時、地確有不依規定任意
      變換車道，跨越槽化線行駛之違規行為，甚為明確。
    3.因此，異議人辯稱外側車道出口專用道大排長龍，致其無
      法駛入該專用道，僅能從該處跨越槽化線並駛入該專用道
      之匝道口西向往臺南市方向，尚不可採。
  (三)又按道路主管機關依交通部「公路路線設計規範」之規定，
    對道路交通流向、流量及路權大小，於各交流道設計不同型
    式之出口匝道，並視狀況調整之，其本得於法令授權範圍內
    ，基於權責對於各項行政措施為具體裁量、規劃，以求達成
    道路充分利用、維持交通秩序、保障道路使用人往來便利與
    安全之行政目的，除有違背法令或明顯矛盾、錯誤，司法機
    關亦不得涉入行政權核心領域，民眾對於行政機關具體行政
    措施如有意見，自應循正當管道向行政機關陳情、反應，然
    於主管機關為相應之處置前，汽車駕駛人仍應遵既有之標誌
    、標線而為行駛，尚不得以民眾主觀認定是項行政措施不合
    理或設計不良，作為免責事由。
  (四)異議人另援引行政罰法第18條第l項、第8條但書，以及同法
    第12條正當防衛之規定，請求減輕或免除對異議人之處罰等
    語，惟查，本院審酌上開高速公路出口匝道之指示標誌設置
    完整、路面標線劃設清楚，並無難以辨識或指示不清之情事
    ，異議人既為合法考領駕駛執照之汽車駕駛人，且多次行經
    本件違規地點，自應對該路段之路況及交通路線甚瞭，然其
    不遵守該道路標誌、標線指示，先行駛入外側車道，再循減
    速車道進入匝道，僅為圖一時之便，逕自外側車道跨越槽化
    線駛入減速車道，其影響交通安全及妨害公眾利益甚大，難
    認係情節輕微之違規行為，且對異議人亦不存有何正當防衛
    之情事，自與行政罰法第8條但書、第18條第l項及第12條所
    定減輕或免除處罰之情形不同，是異議人援引上開規定，請
    求減輕或免除對異議人之處罰，亦無可採。
  (五)綜上所述，異議人於前揭時、地，駕駛自用小客車行駛高速
    公路，未依交通標線之指示，跨越槽化線之違規事實，應堪
    認定。則原處分機關依道路交通管理處罰條例第33條第1項
    第13款、第63條第1項第1款（原處分漏載第1款）及違反道
    路交通管理事件統一裁罰基準表之相關內容之規定，分別裁
    處異議人罰鍰3,000元，並記違規點數1點、3,000元，
    並記違規點數1點、3,000元，並記違規點數1點之處分，
    核無不當，本件異議人之異議為無理由，應予駁回。
五、據上論斷，應依道路交通管理處罰條例第87條第2項、道路
    交通事件處理辦法第18條，裁定如主文。
中    華    民    國    99    年    10    月    28    日
                      交通法庭  法  官  林福來
以上正本證明與原本無異。
如不服本裁定，應於收受送達後5日內向本院提出抗告狀。（應
附繕本）
                                書記官  李淑惠
中    華    民    國    99    年    10    月    29    日

司法院資訊處製作；財團法人民間司法改革基金會備份。
